【裁判字號】    98,上更(一),531
【裁判日期】    990331
【裁判案由】    違反廢棄物清理法等
【裁判全文】
臺灣高等法院刑事判決             98年度上更(一)字第531號
上  訴  人  臺灣臺北地方法院檢察署檢察官
被      告  甲○○
選任辯護人  陳德峰  律師
            周建才  律師
上列上訴人因被告違反廢棄物清理法等案件，不服臺灣臺北地方
法院95年度訴字第1938號，中華民國96年3月22日第一審判決（
起訴案號：臺灣臺北地方法院檢察署95年度偵字第11350號），
提起上訴，經判決後，由最高法院發回更審，本院判決如下：
    主  文
原判決關於甲○○部分撤銷。
甲○○共同未依廢棄物清理法第四十一條第一項規定，領有廢棄
物處理許可文件，從事廢棄物處理，處有期徒刑壹年，減為有期
徒刑陸月，如易科罰金，以銀元參佰元即新台幣玖佰元折算壹日
。
    事  實
一、周俊宏、楊智傑（均業經本院前審判決確定）與甲○○均明
    知坐落臺北縣新店市○○段六分小段8、67、104-2地號土地
    及在旁之未登錄地，業經臺灣省政府於85年3月6日以85府農
    水字第12314號編定公告為山坡地保育利用條例及水土保持
    法所定之山坡地在案，亦明知從事廢棄物清除、處理業務，
    應向直轄市、縣（市）主管機關或中央主管機關委託之機關
    申請核發公民營廢棄物清除、處理機構許可文件後，始得受
    託從事清除、處理廢棄物之業務；竟與柯志永（另行移送偵
    辦）共同基於擅自在山坡地從事廢棄物清除、處理之犯意聯
    絡，除未依廢棄物清理法第41條規定領有廢棄物處理許可證
    或核備文件外，亦未經主管機關許可，即擅於95年5月14日
    上午8時許，未經土地所有人之同意，在上開臺北縣新店市
    ○○段六分小段8、67、104-2地號土地及在旁之未登錄地，
    由甲○○駕駛挖土機，將不知名之人所傾倒之廢塑膠、廢木
    材、生活垃圾等一般廢棄物，以推移、掩埋、貯存等違法方
    式處理，致生水土流失，並由周俊宏、楊智傑在現場附近徘
    徊、把風；嗣為警於同日上午9時40分，當場查獲周俊宏等
    三人在上址處理前揭事業廢棄物，並扣得挖土機1台，始查
    悉上情。
二、案經臺北縣政府警察局新店分局報告臺灣臺北地方法院檢察
    署檢察官偵查起訴。
    理  由
一、按刑事訴訟法第273條之1第1項規定，除被告所犯為死刑、
    無期徒刑、最輕本刑為3年以上有期徒刑之罪、或高等法院
    管轄第一審案件者外，於審判期日前之程序進行中，被告先
    就被訴事實為有罪之陳述時，審判長得告知被告簡式審判程
    序之旨，並聽取當事人、代理人、辯護人及輔佐人之意見後
    ，裁定進行簡式審判程序。經查，本件被告甲○○被訴違反
    廢棄物清理法一案，非前開不得進行簡式審判程序之案件，
    經被告於本院審理時就被訴事實為有罪之陳述，且經本院告
    知被告簡式審判程序之旨，聽取被告、辯護人及檢察官之意
    見後，爰依上開刑事訴訟法第273條之1之規定，當庭裁定改
    依簡式審判程序審判之，合先敘明。
二、前揭犯罪事實，業據被告甲○○於本院審理時供認不諱（見
    本院卷第33頁反面），核與同案被告楊智傑、周俊宏及證人
    蔡麗君、蔡清富、郭金山、王世民、彭潤玉、張榮華之證述
    相符，並有現場照片22張、檢察事務官95年8月16日履勘現
    場筆錄及照片10張、台北縣新店地政事務所95年8月21日北
    縣店地測字第0950011507號函檢附之土地複丈成果圖、台北
    縣新店地政事務所95年9月8日北縣店地登字第0950012357號
    函所附之新店青潭段6分小段8、67、104-2地號土地登記謄
    本共4張、台北縣政府環境保護局95年9月27日北環四字第09
    50062294號函、台北縣政府96年3月6日北府農山字第096014
    4939號函在卷可稽（見偵查卷(一)第22頁、第24頁至第28頁、
    第75頁至第77頁反面、第91頁至第101頁、第104頁至第119
    頁、原審卷第65-3頁），足認被告前開出於任意性之自白，
    核與事實相符，而可採信。從而，本件被告犯行，事證明確
    ，洵堪認定，應依法論科。
三、查被告甲○○行為後，94年2月2日修正公布之刑法，已自95
    年7月1日起施行，另刑法施行法亦於95年6月14日增訂該法
    第1條之1規定，並自95年7月1日施行。其中修正後刑法第2
    條之規定，乃係關於新舊法比較適用之準據法，其本身無關
    行為可罰性要件之變更，故於95年7月1日刑法修正施行後，
    如有涉及比較新舊法之問題，即應逕依修正後刑法第2條第1
    項規定，為「從舊從輕」之比較（最高法院95年度第8次刑
    事庭會議決議意旨參照）。且比較時應就罪刑有關之共犯、
    未遂犯、連續犯、牽連犯、結合犯以及累犯加重、自首減輕
    、暨其他法定加減原因、與加減例等一切情形，綜其全部之
    結果，而為比較，最高法院24年上字第4634號判例意旨可資
    參照。經查：
(一)廢棄物清理法第46條第1項第4款及水土保持法第32條第1項
    均有罰金刑之規定，依修正後刑法第33條第5款規定：「主
    刑之種類如下：五、罰金：新臺幣一千元以上，以百元計算
    之」，則修正後該二罪所得併科之罰金刑最低為新臺幣1千
    元，然依修正前刑法第33條第5款規定之罰金最低額銀元1元
    計算，該罪之罰金刑最低額為銀元1元，折算為新臺幣3元，
    遠低於修正後罰金刑最低額1千元，比較修正前後刑罰法律
    ，自以修正前法律，較有利於被告。
(二)刑法修正後，刑法第41條第 1項前段有關易科罰金折算標準
    之規定為：「犯最重本刑為五年以下有期徒刑以下之刑之罪
    ，而受六個月以下有期徒刑或拘役之宣告者，得以新臺幣一
    千元、二千元或三千元折算一日，易科罰金。」，而修正前
    同條項就易科罰金之折算標準係規定：「得以一元以上三元
    以下折算一日，易科罰金」，再依廢止前罰金罰鍰提高標準
    條例第2條（現已刪除）之規定，就其原定數額提高為100倍
    折算 1日，即係以銀元100元、200元、300元折算1日，折算
    為新臺幣幣值後，則為以新臺幣300元、600元、900元折算1
    日。是比較修正前後之易科罰金折算標準，自以行為時即修
    正前之規定，較有利於被告，依刑法第2條第1項前段，即應
    適用修正前刑法第41條第 1項前段及廢止前罰金罰鍰提高標
    準條例第2條等規定，定其易科罰金之折算標準。
(三)新修正刑法第28條雖將舊法之「實施」修正為「實行」，其
    中「實施」一語，涵蓋陰謀、預備、著手及實行之概念在內
    ，其範圍較廣；而「實行」則著重於直接從事構成犯罪事實
    之行為，其範圍較狹；二者之意義及範圍已有不同，是新修
    正刑法第28條共同正犯之範圍，已修正限縮於共同實行犯罪
    行為者始成立共同正犯，排除陰謀犯、預備犯共同正犯，新
    舊法就共同正犯之範圍，既因此而有變動，自均屬行為後法
    律有變更，而非僅屬文字修正，應有新舊法比較適用之問題
    （最高法院96年度台上字第3773號判決意旨參照）。經比較
    修正前後之規定，雖以修正後之新法較有利於被告等，然揆
    諸前揭說明，不得一部割裂適用不同之新舊刑法，是被告行
    為後刑法第28條之規定雖有變更且新法對其較為有利，惟因
    被告另適用修正前即行為時法之規定對其最為有利（詳如上
    述），綜其全部之結果而為比較，不宜割裂，故對被告仍應
    適用修正前之刑法第28條規定論以共同正犯。
(四)至刑法第55條關於想像競合犯雖亦有修正，修正前刑法第55
    條規定：「一行為而觸犯數罪名，或犯一罪而其方法或其結
    果之行為犯他罪名者，從一重處斷」；修正後第55條則規定
    ：「一行為而觸犯數罪名者，從一重處斷。但不得科以較輕
    罪名所定最輕本刑以下之刑」。亦即修正後，仍保留有關想
    像競合犯之規定，但在科刑上有所限制，然此科刑之限制僅
    係法理之明文化，非屬法律之變更，自無比較新舊法之問題
    （最高法院95年度第8次刑事庭會議決議意旨參照）。
四、核被告甲○○所為，係犯廢棄物清理法第46條第1項第4款及
    水土保持法第32條第1項違反第8條第1項第5款處理廢棄物等
    罪。又按行為人所為，若皆合於山坡地保育利用條例及水土
    保持法之犯罪構成要件，因水土保持法係山坡地保育利用條
    例之特別法，自應優先適用水土保持法（最高法院93年度台
    上字第3380、5164號等判決意旨參照）。查本件被告所為雖
    該當山坡地保育利用條例第34條第1項違反第10條從事第9條
    第8款廢棄物之處理，然據證人即臺北縣政府農業局負責山
    坡地違規業務之查報及取締人員張榮華於偵查中證稱：本件
    於95年8月16日現場勘查結果，被告甲○○與楊智傑、周俊
    宏等人將廢棄物推往後方山谷之行為，依現場判斷，是符合
    施行細則第35條第2、3款之規定，有致生水土流失之情形等
    語（見偵查卷(一)第123頁至第124頁），揆諸前揭意旨，自應
    依水土保持法第32條第1項之規定論處，是公訴意旨認被告
    所為係犯山坡地保育利用條例第34條第1項之罪，容有未洽
    ，應由本院於社會事實同一之範圍內，變更檢察官起訴之法
    條。被告甲○○與周俊宏、楊智傑、柯志永間就上開犯行，
    有犯意聯絡及行為分擔，為共同正犯。又被告所犯上開二罪
    係一行為觸犯數罪名，為想像競合犯，應從一重之廢棄物清
    理法第46條第1項第4款之罪處斷。原審未詳加審究，遽為被
    告無罪之判決，自有可議。檢察官上訴意旨執此指摘原判決
    不當，為有理由，自應由本院將原判決關於甲○○部分撤銷
    改判。爰審酌被告甲○○從事廢棄物處理占有土地達3391平
    方公尺（換算為1025.8坪），污染環境，破壞水土保持，危
    害生態，及其並無犯罪前科，且於本審時已坦承犯行，知所
    悔悟，犯後態度尚屬良好等一切情狀，量處如主文第2項所
    示之刑。又中華民國96年罪犯減刑條例已於96年7月16日施
    行，本件被告犯罪時間在中華民國96年4月24日以前，悉合
    於減刑條件，爰依中華民國96年罪犯減刑條例第2條第1項第
    3款規定減刑二分之一，並諭知易科罰金之折算標準。至於
    扣案之挖土機1台，非被告所有（係振瑋工程行所有），爰
    不予宣告沒收，併此敘明。
據上論斷，應依刑事訴訟法第369條第1項前段、第364條、第299
條第1項前段、第300條、廢棄物清理法第46條第1項第4款、水土
保持法第32條第1項、刑法第11條前段、第2條第1項前段、修正
前刑法第28條、第55條、第41條第1項前段，刑法施行法第1條之
1，廢止前罰金罰鍰提高標準條例第2條，中華民國96年罪犯減刑
條例第2條第1項第3款、第7條、第9條，判決如主文。
本案經檢察官侯寬仁到庭執行職務。
中    華    民    國    99    年    3     月    31    日
                  刑事第十五庭審判長法  官  吳昭瑩
                                    法  官  賴邦元
                                    法  官  蘇隆惠
以上正本證明與原本無異。
如不服本判決，應於收受送達後10日內向本院提出上訴書狀，其
未敘述上訴之理由者並得於提起上訴後10日內向本院補提理由書
（均須按他造當事人之人數附繕本）「切勿逕送上級法院」。
                                    書記官  楊妙恩
中    華    民    國    99    年    3     月    31    日
附錄：本案論罪科刑法條全文
廢棄物清理法第46條
有下列情形之一者，處1年以上5年以下有期徒刑，得併科新臺幣
3百萬元以下罰金：
一、任意棄置有害事業廢棄物。
二、事業負責人或相關人員未依本法規定之方式貯存、清除、處
    理或再利用廢棄物，致污染環境。
三、未經主管機關許可，提供土地回填、堆置廢棄物。
四、未依第41條第1項規定領有廢棄物清除、處理許可文件，從
    事廢棄物貯存、清除、處理，或未依廢棄物清除、處理許可
    文件內容貯存、清除、處理廢棄物。
五、執行機關之人員委託未取得許可文件之業者，清除、處理一
    般廢棄物者；或明知受託人非法清除、處理而仍委託。
六、公民營廢棄物處理機構負責人或相關人員、或執行機關之人
    員未處理廢棄物，開具虛偽證明。
水土保持法第32條
在公有或私人山坡地或國、公有林區或他人私有林區內未經同意
擅自墾殖、占用或從事第8條第1項第2款至第5款之開發、經營或
使用，致生水土流失或毀損水土保持之處理與維護設施者，處六
個月以上5年以下有期徒刑，得併科新台幣60萬元以下罰金。但
其情節輕微，顯可憫恕者，得減輕或免除其刑。
前項情形致釀成災害者，加重其刑至二分之一；因而致人於死者
，處5年以上12年以下有期徒刑，得併科新台幣1百萬元以下罰金
；致重傷者，處3年以上10年以下有期徒刑，得併科新台幣80萬
元以下罰金。
因過失犯第1項之罪致釀成災害者，處1年以下有期徒刑，得併科
 新臺幣60萬元以下罰金。
第 1 項未遂犯罰之。
犯本條之罰者，其墾殖物、工作物、施工材料及所使用之機具沒
收之。

司法院資訊處製作；財團法人民間司法改革基金會備份。
